臺灣高等法院民事判決　　　　　　　　 95年度上易字第324號
上　訴　人　　丙○○
訴訟代理人　　丁○○
被上訴人　　　乙○○
　　　　　　　戊○○
追加被上訴人　甲○○○
共　　　同
訴訟代理人　　游朝義律師
上列當事人間撤銷詐害行為等事件，上訴人對於中華民國95年2
月23日臺灣臺北地方法院94年度訴字第5521號第一審判決提起上
訴，並為訴之追加，本院於96年8月14日言詞辯論終結，判決如
下：
    主  文
上訴及追加之訴均駁回。
第二審（含追加之訴部分）訴訟費用由上訴人負擔。
    事實及理由
甲、程序方面：
一、按債權人依民法第244條第2項行使其撤銷權，如僅請求撤銷
    債務人之行為，則應以行為當事人為被告，即其行為為單獨
    行為時，應以債務人為被告，其行為為雙方行為時，應以債
    務人及其相對人為被告，故其行為當事人有數人時，必須一
    同被訴，否則應認其當事人之適格有欠缺（最高法院28年上
    字第978號判例參照）。次按起訴請求確認他人之某法律關
    係存在或不存在，須以該法律關係之雙方當事人為共同被告
    一同起訴，始為當事人適格。末按在第二審為訴之變更或追
    加，非經他造同意，不得為之。但請求之基礎事實同一者，
    不在此限。民事訴訟法第446條第1項、第255條第1項第2款
    定有明文。本件上訴人主張伊為被上訴人戊○○之債權人，
    戊○○為脫產，故將其向訴外人王紀中購買之台北縣汐止市
    ○○○○段128地號土地所有權應有部分1/15，及坐落其上
    門牌號碼台北縣汐止市○○里○○路4巷13號3樓房屋所有權
    應有部分1/2（下稱系爭房地）登記予甲○○○所有，係詐
    害伊之債權，伊自得依民法第244條規定撤銷戊○○與甲○
    ○○間之第三人利益契約債權行為，並依同法第242條代位
    戊○○請求乙○○辦理繼承登記後移轉系爭房地所有權予戊
    ○○。嗣因甲○○○業已辦妥系爭房地之所有權移轉登記，
    上訴人於本院乃追加甲○○○為被上訴人，並追加請求確認
    乙○○與甲○○○間於95年2月27日向台北縣汐止地政事務
    所就系爭房地及台北縣汐止市○○○○段128-15、128-16地
    號所有權應有部分各1/5土地（下稱系爭不動產），以買賣
    為原因所為移轉登記應為無效，被上訴人甲○○○應將系爭
    不動產登記塗銷，並回復被上訴人乙○○原有登記後，再移
    轉登記予被上訴人戊○○所有。被上訴人戊○○、甲○○○
    雖不同意上訴人之追加，惟上訴人追加部分與原請求之基礎
    事實係同一，且其確認戊○○與甲○○○間之第三人利益契
    約法律關係存否，亦應以甲○○○為共同被告，當事人始為
    適格，是依前揭說明，上訴人之追加符合規定，應予准許。
二、被上訴人乙○○受合法通知，未於言詞辯論期日到場，核無
    民事訴訟法第386條所列各款情形，此部分爰依上訴人之聲
    請，由其一造辯論而為判決。
乙、實體方面：
一、本件上訴人主張：伊對被上訴人戊○○有新台幣（下同）77
    萬元之債權存在，惟經強制執行而無結果。嗣伊發現戊○○
    向訴外人王紀中買受訴外人王紀中與陳遠福所共有之系爭不
    動產，因戊○○資金不足，乃與訴外人王紀中協議由王紀中
    向銀行貸款，銀行本利由戊○○負責代為清償。惟因戊○○
    未付貸款，致王紀中為銀行催討，雙方另於85年2月12日至
    代書處簽定協議書，協議戊○○辦理過戶及清償銀行貸款事
    宜。戊○○意圖脫產逃避強制執行，於85年10月28日指示將
    系爭不動產移轉登記與被上訴人甲○○○。然在辦理移轉登
    記前，王紀中去世，由被上訴人乙○○概括單獨繼承，伊於
    93年11月11日另案（即原法院93年度訴字第3900號）開庭時
    ，因戊○○提出前述移轉申請書，始知上情，伊本件撤銷權
    之行使未逾民法第245條所定除斥期間。另由戊○○提出之
    甲○○○匯款證明，不能證明係甲○○○所匯，亦不能證明
    係購買系爭不動產之價金，且縱係甲○○○所匯此款項亦應
    為甲○○○購買土城市另筆房地之價金及甲○○○之母江盧
    招購買另筆與系爭不動產同棟15號3、4樓房地之部分價金，
    與系爭不動產無涉，戊○○移轉系爭不動產係為脫產，其與
    甲○○○所為之消極信託自屬無效，戊○○與甲○○○間係
    屬通謀虛偽行為而無效，故系爭不動產由乙○○移轉與甲○
    ○○之物權行為，係依前揭通謀虛偽行為而來，亦屬無效而
    應塗銷。伊自得代位戊○○請求乙○○於回復登記於其名義
    後，再移轉為戊○○所有。又縱認前揭移轉登記行為非屬通
    謀虛偽行為，亦屬有害伊之債權，伊自得請求撤銷戊○○與
    甲○○○間該第三人利益契約之債權行為，甲○○○亦應塗
    銷系爭不動產之移轉登記塗銷，並代位戊○○請求乙○○為
    移轉登記（上訴人於原審請求乙○○就其所有之系爭不動產
    辦畢繼承登記後，應移轉登記至甲○○○名下之第三人利益
    契約債權行為應予撤銷。併請求乙○○應將系爭不動產辦畢
    繼承登記後，移轉登記至戊○○名下。原審為上訴人敗訴判
    決。判決後乙○○已將系爭不動產移轉登記為甲○○○所有
    ，上訴人上訴後即追加甲○○○為當事人，並為訴之追加）
    。上訴聲明：(一)原判決廢棄。(二)先位聲明：確認被上訴人乙
    ○○與甲○○○間民國95年2月27日向台北縣汐止地政事務
    所就台北縣汐止市○○○○段128地號土地所有權應有部分
    1/15、同小段128-15、128-16地號所有權應有部分各1/5土
    地，及坐落其上門牌號碼台北縣汐止市○○里○○路4巷13
    號3樓所有權應有部分1/ 2之建物，以買賣為原因所為移轉
    登記應為無效，甲○○○應將系爭不動產登記塗銷，並回復
    被上訴人乙○○之原有登記，再移轉登記予戊○○所有。(三)
    備位聲明：(1)被上訴人乙○○與戊○○就乙○○所有系爭不
    動產移轉登記與甲○○○所有之第三人利益契約之債權行為
    ，應予撤銷，甲○○○並應將系爭不動產之移轉登記塗銷，
    回復乙○○之原有登記。(2)乙○○於回復原有登記後，應再
    將系爭不動產移轉登記為戊○○所有。
二、被上訴人則以：戊○○積欠上訴人款項固屬事實，惟系爭不
    動產確為甲○○○所購，並已支付全部價款，戊○○僅係代
    甲○○○訂約而已。另戊○○前曾另向甲○○○借款，因無
    法清償，乃於84年8月4日以借款作為部分價款，而將戊○○
    共有之土城房屋作價出售予甲○○○，餘款再由甲○○○陸
    續匯予戊○○，上訴人空言否認甲○○○匯款及認縱係甲○
    ○○所匯之款項亦全係購買土城市之房屋，實不足採。又甲
    ○○○之母江盧招購買位於系爭不動產隔鄰之15號3樓、4樓
    ，係於80年10月23日即已完成登記，與甲○○○85年間之匯
    款無關，上訴人主張甲○○○所匯之款項有部分係其母購屋
    之貸款云云，更屬無據。上訴人主張戊○○為脫產而與甲○
    ○○為通謀虛偽行為，然並未舉證證明，且其既主張乙○○
    為不知情之人，則乙○○移轉系爭不動產自無通謀虛偽之情
    ，自屬有效，上訴人先位聲明顯屬無據。又縱認戊○○為系
    爭不動產之買受人，然系爭買賣契約屬利益第三人契約，且
    甲○○○取得系爭不動產係屬有對價關係，上訴人迄今均未
    證明甲○○○於受益時知有害債權情事，其撤銷已難謂與規
    定相符，且甲○○○已支付與市價相當之價款，亦難謂有何
    詐害債權。況甲○○○已取得取得系爭不動產，第三人利益
    契約已履行而消滅，亦無撤銷實益。又縱認甲○○○所匯之
    款項非為購系爭不動產之價款，惟戊○○以系爭不動產抵償
    所積欠之債務，雖減少其積極財產，然同時減少其消極財產
    ，亦無詐害可言。況戊○○於85年6月28日曾將與系爭不動
    產同棟一樓房地作價500萬元出售予上訴人，用以抵償積欠
    上訴人之債務，在此之前，戊○○所簽訂之系爭第三人利益
    契約自無損害上訴人之債權，是上訴人主張民法第244條撤
    銷權，亦無理由等語，資為抗辯。答辯聲明：上訴及追加之
    訴均駁回。
三、兩造不爭執事項：
  (一)被上訴人戊○○向上訴人借貸77萬元尚未清償，戊○○之配
    偶陳江秀娥亦向上訴人借貸30萬元尚未清償，經上訴人對之
    起訴請求，業獲原法院87年度訴字第2386號清償債務事件判
    決勝訴，且迭經上訴人持以聲請強制執行均無效果，而由執
    行法院發給債權憑證在案。
  (二)被上訴人之妻陳江秀娥，前以被上訴人甲○○○為買受人，
    於85年11月27日送件申請系爭房地之移轉登記，因共有人陳
    遠福未放棄優先承買權而未辦理移轉登記。
  (三)出賣人王紀中於90年9月27日死亡，由其子即被上訴人乙○
    ○單獨繼承。乙○○於繼承系爭房地後，已於95年2月27日
    將系爭房地移轉登記為被上訴人甲○○○名下。
四、按確定判決之既判力，固以訴訟標的經表現於主文判斷事項
    為限，判決理由並無既判力，但法院於判決理由中，就訴訟
    標的以外，當事人主張之重要爭點，本於當事人辯論之結果
    已為判斷時，對此重要爭點所為之判斷，除有顯然違背法令
    ，或當事人已提出新訴訟資料，足以推翻原判斷之情形外，
    應解為在同一當事人就該已經法院判斷之重要爭點，不得作
    相反之主張或判斷，始符民事訴訟上誠信原則（最高法院92
    年度台上字第315號判決意旨參照）。查本件上訴人曾以戊
    ○○購買系爭不動產，然卻指示登記為甲○○○名義，而代
    位行使戊○○權利，請求乙○○辦理繼承登記後將系爭不動
    產移轉登記為戊○○所有，經原法院及本院以第三人利益契
    約業經甲○○○表示享受其利益，於該利益第三人契約未撤
    銷前，戊○○已無請求乙○○移轉系爭不動產之權利，其無
    從代位為由駁回上訴人之請求，有原法院93年度訴字第3900
    號及本院94年度上易字第455號判決書附卷可參（見原審卷
    第24至33頁），該案中均已明確認定向王紀中購買系爭不動
    產之買受人為戊○○，甲○○○為該買賣契約之第三人利益
    契約之受益人，被上訴人戊○○並未提出任何新之證據資料
    ，足以推翻原判斷之情形，依前揭說明，自不得再作相反之
    主張或判斷。況依被上訴人乙○○所述，王紀中於系爭不動
    產興建完成後，尚未接水電情形下即已出售予戊○○等語（
    見本院卷二第7至8頁），而系爭不動產係於79年12月24日即
    為第一次保存登記，亦有建物謄本可稽（見本院卷一第101
    頁），且戊○○、王紀中於83年9月5日即以系爭房屋坐落之
    土地向台新銀行為抵押貸款，亦有登記簿謄本可考（見本院
    卷一第88頁），而甲○○○係於84年始匯款，堪見向王紀中
    買受系爭不動產之買受人應為戊○○，是戊○○抗辯其僅係
    受甲○○○所託購買及甲○○○辨稱係委託戊○○買受者，
    均非可採。
五、本件系爭不動產之買賣契約雙方當事人為王紀中及戊○○，
    且該買賣契約為真正，並為兩造所不爭，而依王紀中與戊○
    ○85年2月12日協議書，王紀中須配合戊○○辦理移轉手續
    ，有協議書可參（見原審卷第10頁），且甲○○○係該買賣
    契約第三人利益契約約款之受益人，亦為前案判決所認定，
    則乙○○係依據其被繼承人王紀中與戊○○之買賣契約約定
    ，而按買受人之指示移轉系爭不動產所有權予第三人利益契
    約受益人甲○○○，即難謂有何虛偽情事，況上訴人亦自承
    乙○○係不知情而移轉（見本院卷一第145頁），則乙○○
    與戊○○及甲○○○自無通謀虛偽可言。至買受人戊○○與
    甲○○○間內部關係為何，非出賣人所得置喙，是乙○○之
    移轉系爭不動產行為既屬真正，則上訴人先位聲明以戊○○
    與甲○○○間之移轉行為係通謀虛偽行為，且屬消極信託行
    為，應屬無效，主張乙○○及甲○○○間移轉行為亦屬虛偽
    而無效，並代位戊○○請求塗銷乙○○與甲○○○間之移轉
    登記行為，即屬無據。又乙○○既已依約履行其出賣人義務
    ，自不負再次移轉義務，是上訴人請求系爭不動產於回復乙
    ○○名義後，再移轉予戊○○，亦屬無據。
六、依前所述，系爭不動產係戊○○於興建完成後之79年間即向
    王紀中購買，並非84年間受甲○○○之託始買受，已如前述
    ，且戊○○於買受當時即已付清價金，業經證人吳大龍於前
    案證述在卷（見本院卷一第160頁），核與乙○○所述價金
    於伊家人搬至中壢前即已付清等語相符（見本院卷二第7頁
    反面），顯見甲○○○84年間始匯之款項與戊○○買受系爭
    不動產者無關。而依戊○○提出匯款單顯示，該匯款單雖以
    甲○○○名義匯款（見原審卷第75、76、87-91頁），惟查
    ：
  (一)甲○○○於前案稱其賣檳榔三餐可以過得去（見本院卷一第
    152頁），何以有能力於短期間內連購系爭不動產及土城市
    房屋？甲○○○所提出台灣省合作金庫交易明細表，是78年
    度者，已不足以證明其84年間匯款時資力，而其提出之七信
    合作社之明細表，與其匯款日期比對，並無相同金額之提領
    ，且觀其存摺之款項係一筆或數筆金額存入，其後係數筆或
    一筆轉付；其時間自84年8月17日至85年10月8日，皆係如此
    ，於84年11月4日至85年3月11日及85年4月30日後未匯款期
    間亦復如是，實無從依該存摺得知上開轉付係甲○○○購買
    系爭不動產或土城市房屋之款項。甲○○○抗辯係以賣檳榔
    之現金匯款，惟其於前案既稱賣檳榔之收入，三餐得以溫飽
    ，其是否確有資力密集以現金匯款，亦非無疑。
  (二)戊○○於前案時陳稱伊向甲○○○之夫借款200餘萬元，因
    財務困難始以土城市之房屋於結算後抵充等語（見本院卷一
    第153頁、原審卷第86頁），核與戊○○於本院稱土城市房
    屋係以其前向甲○○○陸續借款，因無力清償乃以土城市房
    屋作價84萬3800元出售予甲○○○者不符（見本院卷二第
    109至110頁），其就出借款項者究為甲○○○之夫，或甲○
    ○○，所述已然不一，就土城市房屋抵債之金額究為200餘
    萬元或是84萬3800元，更有差異；且與甲○○○於前案先稱
    其與戊○○並無金錢往來，嗣再稱戊○○有欠其款項，「可
    能」因此而移轉土城市之房屋予伊等語者不符，而甲○○○
    於該案復稱因與戊○○之妻係姐妹，故未記（借款）這麼多
    等語（均見本院卷一第151至152頁），於本院甲○○○復稱
    ：戊○○有時向伊夫拿錢，有時向伊拿錢，約有200萬元，
    以土城市房屋抵債，抵債後其他債務即算清償，戊○○向伊
    夫借款無單據，其不知有多少，有單據之80萬元係向伊借者
    等語（見本院卷第92頁），亦與戊○○於本院稱係向甲○○
    ○借款者有異。甲○○○於本院再陳稱伊夫妻與戊○○會算
    後，始以土城市房屋移轉予伊等語（見本院卷一第92頁反面
    ），固與戊○○稱雙方經結算後抵充者同（見原審卷第86頁
    ），惟查土城市房屋係於84年8月7日即移轉登記為甲○○○
    所有，有建物登記簿謄本可參（見本院卷第31頁），堪見雙
    方係於84年8月7日前即已會算清楚，甲○○○於94年3月15
    日前案詢問時，竟仍稱與戊○○之妻係姐妹，故未記（借款
    ）這麼多等語（見本院卷一第151至152頁），顯見其情虛。
    又倘戊○○、甲○○○間就土城市房屋確係以戊○○向甲○
    ○○或其夫借款200萬元，經會算後抵償，則甲○○○於84
    年8月7日以後當無庸再就土城市房屋匯款予戊○○，此為事
    理之當然，惟甲○○○仍就土城市房屋繼續匯款，顯與實情
    不符，則該以甲○○○名義匯款者，是否確為甲○○○資金
    所匯，即非無疑。
  (三)依乙○○所述，及登記簿謄本記載，系爭不動產早於甲○○
    ○所稱委託伊姐購買前即已完成，並已出售予戊○○，而戊
    ○○自承於84年之前即曾向甲○○○之夫借款，因財務困難
    始以土城市之房屋作價抵償（見原審卷第86頁、本院卷一第
    153頁），顯見戊○○係急需款項週轉，倘其與甲○○○間
    確有買賣系爭不動產之事，於其需款情形下，衡諸常情，應
    無以分期付款方式出售之理。而甲○○○亦稱不知為何會分
    期付款等語（本院卷一第91頁反面），倘戊○○與甲○○○
    間就系爭不動產確有買賣關係存在，系爭不動產既為成屋，
    依正常方式付款者為常態，而任由買方依其能力分次支付之
    變態事實，買賣雙方必有約定，何以甲○○○就其何以得依
    其能力給付而不依常態方式付款，竟不知原因，顯與常情有
    悖，益足見甲○○○所匯之款，與系爭不動產無涉。再參以
    甲○○○就其買受之系爭不動產係應有部分僅為二分之一，
    且其就系爭不動產因何故未能於85年間移轉之事，均不聞不
    問，此觀之其於前案稱伊均信任伊姐，交伊姐處理，不能過
    戶原因伊亦不知等語（見本院卷第151頁）可知，倘系爭不
    動產確為甲○○○所購，以其賣檳榔僅足溫飽之收入言，就
    投資所購系爭不動產是否係全部產權，及久未能移轉，衡諸
    常情，當無不予聞問之理，由是亦堪見甲○○○稱係其購買
    系爭不動產者，並非事實。
七、又戊○○抗辯縱認伊係系爭不動產之買受人，亦因甲○○○
    曾匯款予伊，而以系爭不動產代物清償等語（見原審卷第72
    頁），核與甲○○○所述係為購買系爭不動產而匯款者不符
    ，顯見其主張代物清償亦未與甲○○○意思表示合致，則其
    抗辯以系爭不動產代物清償甲○○○，亦非可採。況匯款原
    因諸多，或基於借貸、清償、寄託、委任，贈與、甚或為脫
    產而製造資金流程，自亦難以有匯款事實，即遽認有債權債
    務關係存在。又戊○○自承其於84年間即發生財務困難（見
    本院卷一第153頁），而戊○○除系爭不動產外，已無其他
    資產，並為戊○○所自承，而系爭不動產既非甲○○○所購
    ，且有關所謂之土城市房屋價金部分，亦非甲○○○資金所
    匯，已如前述，則上訴人主張戊○○為免債權人執行而脫產
    ，將系爭不動產通謀虛偽移轉登記予甲○○○名下，即非無
    據。系爭不動產既僅係戊○○與甲○○○間通謀虛偽而移轉
    登記於甲○○○名下，其財產仍屬戊○○所有，是戊○○購
    置系爭不動產應屬置產行為，難謂對債權人之上訴人有何詐
    害可言。
八、按民法第244條所稱債務人所為之無償行為或有償行為，均
    係真正成立之行為，不過因其行為有害於債權人之權利，許
    債權人於具備同條所定要件時聲請法院撤銷，若債務人與他
    人通謀而為虛偽意思表示者，依民法第87條第1項之規定，
    其意思表示當然無效。此種行為有害於債權人之權利者，債
    權人祇須主張其無效，以保全自己之權利，無聲請撤銷之必
    要（最高法院26年上字第609號判例參照）。本件系爭不動
    產移轉登記予甲○○○，既係戊○○與甲○○○間之通謀虛
    偽所為，其所有權應仍屬戊○○所有，依前揭說明，上訴人
    自無提起詐害撤銷之必要。至上訴人可否另行對此提起確認
    系爭不動產為戊○○所有，並代位請求甲○○○移轉系爭不
    動產為戊○○所有，核係另一問題，併此敘明。
九、綜上所述，本件乙○○就系爭不動產之移轉係依其被繼承人
    王紀中與戊○○間之真實買賣契約而為，並非虛偽，是上訴
    人以乙○○移轉系爭不動產登記與甲○○○所有為無效，先
    位請求甲○○○將系爭不動產移轉登記塗銷，於回復於乙○
    ○名義後再移轉於戊○○所有，即非正當。又戊○○購買系
    爭不動產屬置產行為，不生害及債權人之問題，而乙○○僅
    履行其被繼承人王紀中之出賣人移轉登記之義務人，非上訴
    人之債務人，上訴人不得對之行使撤銷權。況戊○○與甲○
    ○○間就系爭不動產之移轉登記之債權行為既係通謀虛偽行
    為而屬無效，即非屬聲請撤銷範圍，是上訴人備位請求撤銷
    王紀中與戊○○買賣契約移轉予甲○○○所有之第三人利益
    契約之債權行為，亦非正當。原審為上訴人敗訴之判決，理
    由雖有不同，惟結論並無二致，仍應認上訴人之上訴為無理
    由。上訴人追加之訴，亦無理由，應併予駁回。
十、本件事證已臻明確，兩造其餘主張與舉證，經審酌核與判決
    結果不生影響，爰不逐一論述，併此敘明。
十一、據上論結，本件上訴及追加之訴均為無理由，依民事訴訟法
    第449條第2項、第78條、第463條、第385條第1項前段，判
    決如主文。
中　　華　　民　　國　　96　　年　　9　　月　　4　　日
                  民事第七庭
                        審判長法　官  鄭三源
　　　　　　　　　　　  　　　法　官  王聖惠
　　　　　　　　　　　  　　　法　官  周美月
正本係照原本作成。
不得上訴。
中　　華　　民　　國　　96　　年　　9 　　月　　14　　日
　　　　　　　　　　　　　　　書記官  李華安
